【裁判字號】    88,易,2971
【裁判日期】    890131
【裁判案由】    業務侵占等
【裁判全文】
臺灣高雄地方法院刑事判決                        八十八年度易字第二九七一號
    公  訴  人  臺灣高雄地方法院檢察署檢察官
    被      告  戊○○
    選任辯護人  徐豐明
                陳慧博律師
                郭季榮
    被      告  丙○○
    選任辯護人  謝仲瑜律師
                王進佳
右列被告因侵占案件，經檢察官提起公訴（八十八年度偵字第三八四七號），本院判
決如左：
    主      文
戊○○、丙○○無罪。
    理      由
一、公訴意旨略以：被告丙○○、戊○○原係告訴人漢神名店百貨股份有限公司外販
    課課員，負責告訴人公司提貨單銷售事宜（均已離職）。均明知告訴人所發行之
    提貨單每張面額新台幣（下同）一千一百一十一元，以九折即一千元出售，如大
    量採購且經報准得以八八折計價，低於九折部分以外加搭贈方式處理，丙○○基
    於意圖為自己不法所有之概括犯意，於八十五年一月三十日，明知並無所謂「警
    局第五總隊」購買三百萬元提貨單情事，於其業務上之簽呈上偽為「警局第五總
    隊擬購買三百萬元提貨單」之不實記載，呈由不知情之協理甲○○主管詐騙請准
    以八八折出售，致告訴人陷於錯誤而准其所請，低於九折部分即外加搭贈之提貨
    單六十七張則花用殆盡。同年二月十五日，乙○○向丙○○洽購四千九百五十張
    提貨單，惟丙○○則於申請表上偽稱：「長營企業欲買四九五○張提貨單」，價
    金則由不知情之主管甲○○等核准為四百八十八萬五千六百五十元。嗣乙○○簽
    發華南銀籬仔內分行為付款人面額四百九十二萬五千元，票號0000000號
    支票予丙○○，丙○○即存入其所有之台灣企銀苓雅分行0000000000
    0號帳戶，僅繳付告訴人四百八十八萬五千六百五十元，差額三萬九千八百五十
    元則吞入己。同年一月三十日，戊○○亦明知乙○○並非台灣合成橡膠股份有限
    公司（以下簡稱稱台橡公司）向其洽購三百七十五萬元提貨單，且明知並無「福
    聚公司」購買三百二十萬元提貨單情事，竟於其業務上作成之簽呈上偽為「福聚
    公司購買三百二十萬元正，台橡購買三百七十五萬元正」之不實記載，致告訴人
    陷於錯誤准其以八八折出售，該案低於九折部分即外加搭贈之提貨單一百五十六
    張則花用殆盡；又乙○○購買部分（即台橡公司部分），乙○○以轉帳方式給付
    戊○○三百八十二萬六千三百三十二元，戊○○僅繳付告訴人三百七十五萬元，
    差額七萬六千三百三十二元則侵吞入己。因認被告二人涉有刑法第二百十五條之
    業務上登載不實罪、第三百三十九條第一項之詐欺罪、第三百三十六條第二項之
    業務侵占罪等罪嫌
二、公訴人認被告涉有上開罪嫌，無非以告訴人之指訴及其所提出被告二人之不實簽
    呈，並參以證人乙○○曾向丁○○律師檢舉被告上開事實，並於偵查中證述：向
    律師所檢舉被告犯行皆屬實在等語為其論據。按犯罪事實應依證據認定之，無證
    據不得推定其犯罪事實，刑事訴訟法第一百五十四條定有明文。又認定不利於被
    告之事實，須依積極證據，苟積極證據不足為不利於被告事實之認定時，即應為
    被告有利之認定，更不必有何有利之證據，最高法院三十年上字第八一六號著有
    判例可資參照。訊據被告二人均堅決否認有何偽造文書、侵占、詐欺之犯行，均
    辯稱：提貨單之買賣價金均確實交付公司，搭贈提貨單部分亦確實交付乙○○，
    並無任何侵占或詐欺行為，至在公司內部簽呈並未使用乙○○名義，而代以機關
    行號之名稱，係公司主管指示如此為之，並無偽造文書之犯意等語。
三、經查：
（一）右開公訴意旨中告訴人因銷售提貨單，分別與「警局第五總隊」三百萬元之交
      易、「長營企業」四百八十八萬五千六百五十元之交易、「福聚公司」三百二
      十萬元之交易、「台橡公司」三百七十五萬元之交易，均經被告二人分別以轉
      帳或支票發行之方式，確實交付公司，此有告訴人所提出之漢神公司之「收入
      繳存單」四紙均載明告訴人均已收訖交易金額在卷無訛，核與告訴人所提出以
      該四家公司名義所填具之「提貨單顧客申請表」所載：「高縣岡山第五總隊」
      （即前揭「警局第五總隊」）若以每張折扣價一千元計算，購買三千張，總價
      額為三百萬元；「長營企業」若以每張折扣價九十八‧七元計算，購買四千九
      百五十張，總價額為四百八十八萬五千六百五十元；「福聚公司」若以每張折
      扣價一千元計算，購買三千二百張，總價額為三百二十萬元；「台橡公司」以
      每張折扣價一千元計算，購買三千七百五十元，總價額為三百七十五萬元等語
      ；被告戊○○於八十五年四月十日向告訴人簽呈：福聚公司及台橡公司擬於勞
      動節購買該公司提貨單一批，福聚公司購買三百二十萬元、台橡公司購買三百
      七十五萬元。由於此二公司採購金額較大，故擬以八‧八折優惠該公司等語；
      被告丙○○於八十五年一月三十日向告訴人簽呈：銷售總金額為三佰萬元，以
      八‧八折計算提單面額每張一千一百一十一元，合計三千零六十七張等語有關
      提貨單之張數及金額均相符一致。是被告二人關於前開四項交易，提貨單之張
      數與金額均如實呈報，事後收款後並確已交付公司，已足認定。
（二）又查前開四項交易均實係乙○○付款購買，並由乙○○以轉帳或以交付支票之
      方式，存入被告二人帳戶內，再由被告二人將所購款項以開立支票或轉帳之方
      式交付告訴人。被告並將上開交易之提貨單交付乙○○。均經被告二人於偵查
      及審理中均供述綦詳，核與證人乙○○於審理中證述：伊知道是那些公司不要
      ，而退給被告二人，再轉賣給伊等語無訛，並提出關於「警局第五總隊」、「
      長營企業」、「福聚公司」等伊以華南銀行支票或以該行帳號內直接轉帳之方
      式付款的明細資料附卷，並有被告丙○○於台灣中小企業銀行，帳號為六四三
      九八三號帳戶，於八十五年間之存款交易明細，確載明八十五年三月十五日有
      經華南銀行支票交換之四百九十二萬五千元存入款，並於八十五年三月十六日
      支出四百八十八萬五千六百五十元之往來資料；被告戊○○於華南商業銀行新
      興分行，帳號為000000000000號，於八十五年一月一日至八十六
      年十二月三十一日之存款往來明細，亦載明乙○○購買「福聚公司」之三百二
      十萬元部分，乙○○係於八十五年五月二十四日至同年六月八日間分九十九萬
      八千元、一百二十六萬九千四百五十六元、九十九萬八千元三筆款項匯入被告
      戊○○帳戶，再由被告戊○○於八十五年六月十日支出三百七十五萬元之往來
      資料附卷足按。再證人乙○○對於每筆交易之原應交付提貨單數量（不包含搭
      贈部分）於交易中均未曾表示被告二人有交付不足之情事，是被告二人對於每
      筆交易原應交付之提貨單已如數交付證人乙○○，尚無侵占入己之事實足資認
      定。
（三）又告訴人所販售之上開提貨單，除買主原所訂購之張數外，因均係大量採購，
      經報准得以八八折計價，低於九折部分以外加搭贈方式處理，故「警局第五總
      隊」搭贈之張數有六十七張、「台橡公司」部分有八十四張、「福聚公司」部
      分有七十二張，即除「長營企業」買賣部分，餘三筆交易均有額外搭贈之張數
      ，此有告訴人之「提貨單顧客申請表」三紙在卷足稽。告訴人認該三筆搭贈提
      貨單均理應由被告二人經手交付予證人乙○○，但經與乙○○查帳結果，該三
      筆搭贈提貨單均不知去向，故認被告二人不無侵占提貨單之罪嫌。惟查：證人
      乙○○對於自告訴人訂購之提貨單外，有另以折扣之方式搭贈提貨單一節，固
      於審理中證稱：伊原於購買時並不知情，係與告訴人對帳時始知情等語明確。
      惟證人乙○○對於被告二人實際上所交付之提貨單張數並未經仔細核算，無法
      確定被告所交付之張數，亦經證人乙○○於審理中證述屬實，是被告究有無於
      交付提貨單時侵占額外搭贈之提貨單，尚未能依證人乙○○之證詞及上開三紙
      申請表即推定被告二人確有侵占犯行。
（四）再告訴人指述：被告丙○○於乙○○洽購四千九百五十張，後經告訴人准以四
      百八十八萬五千六百五十元之價額購買，惟乙○○以面額四百九十二萬五千元
  之支票予被告丙○○，被告丙○○即存入自己之帳戶內，僅繳付漢神四百八十
      八萬五千六百五十元，差額三萬九千八百五十元；被告戊○○於乙○○購買台
      橡公司提貨單部分，經公司准以三百七十五萬元之價額購買，惟乙○○以轉帳
      方式給付被告戊○○三百八十二萬六千三百三十二元，嗣被告戊○○僅繳付告
      訴人三百七十五萬元，均有二人之帳戶資料在卷足稽。證人乙○○於偵查中所
      附檢舉函中載述：伊所繳納之每筆金額，與告訴人員工所製作之收入繳存單之
      金額不相符，認有高收低報之嫌等語；於審理中復證述：被告二人均將搭贈部
      分加入訂購張數再以每張折扣價賣與伊，故有溢付金額等語，並提出告訴人公
      司之申請表三紙圈註搭贈部分註明：「並未贈送，且轉賣予證人，才會多付金
      額」等語在卷可參。因認被告不無涉有侵占、詐欺之罪嫌。惟查：證人乙○○
      於審理中證稱：伊並不清楚被告二人所交付之提貨單有幾張等語，業如前述，
      則溢付金額是否即係被告二人將搭贈部分加入訂購部分張數賣與乙○○，即有
      疑義。且證人乙○○苟若能明確判斷溢付金額即係購買搭贈部分張數所花費金
      額，則無疑又表示確曾有收受搭贈部分之提貨單，則又難認被告有侵占之犯行
      ，證人乙○○關於被告二人將搭贈部分亦加以販售之證詞前後矛盾，實難採憑
      。故尚不能僅憑證人乙○○之證詞認被告二人有侵占、詐欺之犯行。
（五）至告訴人另指述：乙○○關於福聚公司之購買金額三百八十二萬六千三百三十
      二元，若連搭贈部分均加以計算，每張提貨單之價額為九百九十八元（
      0000000÷ (3750+84)=998），恰與乙○○於審理中證述：每張提貨單購買之
      價額為九百九十八元，從未超過一千元等語相符，是認被告戊○○仍有將搭贈
      部分賣與乙○○之詐欺罪嫌。惟關於溢付部分是否即係購買搭贈部分，原難認
      定，已如前述。且被告屢辯稱：溢付金額係因其他買主部分提貨單未能完全賣
      出，又不能退回公司，故由伊二人私下分別託由乙○○賣出，與上開交易均無
      關係，只是因乙○○在為上項交易時須付價款，乃一併轉入被告二人帳戶等語
      不移，核與證人乙○○於審理中證稱：被告曾有託伊賣提貨單等語內容一致，
      且證人乙○○除替高雄市立瑞祥高級中學（以下簡稱瑞祥高中）訂購提貨單外
      ，亦有以各人名義賣出提貨單，此有該中學函一件在卷足參。是乙○○所溢付
      部分，不無另外以自己名義售出後再交付被告之可能，被告所辯尚屬有據。復
      另參以「長營企業」之買賣部分，該項交易並無搭贈提貨單，此有該項交易之
      申請表一紙附卷足稽，證人乙○○竟仍有溢付三萬九千八百五十元之事實，是
      自難僅憑告訴人所提福聚公司買賣部分，單純將總金額除以訂購張數與搭贈張
      數，恰與證人乙○○所證述購買金額相符，即推認被告有將上項買賣中搭贈部
      分加入訂購張數販賣與證人乙○○之詐欺犯行。
（六）關於被告二人於上開交易均以公司行號名稱為申請人名稱，並非以實際之交易
      相對人即證人乙○○之姓名為申請人乙節，被告二人均辯稱：因公司內部規定
      禁止個人購買提貨單，所以才依公司主管之指示，以機關名稱代替申請人等語
      。查：被告二人以「警察第五總隊」、「長營企業」、「台橡公司」、「福聚
      公司」名義做為申請人，固有告訴人所提「提貨單顧客申請表」四紙及簽呈二
      紙在卷足據，惟該四項交易均已完成，業如前述，是被告二人並無因使用該不
      實之名義使告訴人、乙○○或各該機關公司行號受騙而受有何損害，被告應無
      利用不實名義詐取何財物之犯行，應足認定。再參以證人即被告二人任職於告
     訴人公司之主管楊銘達於審理中證述：大致都是以公司名義訂購，伊在公司內
      並未見過個人名義訂購等語明確。足認被告所辯以個人名義不得定購等語尚非
      無據。況上開文件均屬公司內部文件，對外均不發生何交易上之效力，不生損
      害於告訴人、乙○○或上開機關行號，難認有何偽造文書之犯行。
綜據上述，依前揭判例意旨，難認被告有為公訴人起訴所指之犯行，是本案自不能僅
憑告訴人公司內部帳目計算上之差額及被告當時申請名義不符之結果，即推定被告二
人有為侵占、詐欺或偽造文書之犯行，此外本院復查無其他積極證據足認被告有被訴
之犯行，是本案不能證明被告犯罪，爰為無罪之諭知。
據上論斷，應依刑事訴訟法第三百零一條第一項判決如主文。
中      華      民      國    八十九    年      一      月    三十一    日
                                     臺灣高雄地方法院刑事第三庭
                                           法    官    古 振 暉
右正本證明與原本無異。
如不服本判決，應於判決送達後十日內，向本院提出上訴狀。
                                           書 記 官    吳 建 德
中    華    民    國      八十九      年    二      月       二       日


司法院資訊處製作；財團法人民間司法改革基金會備份。
